【裁判字號】    99,上,6
【裁判日期】    990504
【裁判案由】    清償借款
【裁判全文】
臺灣高等法院民事判決                     99年度上字第6號
上  訴  人  丙○○
            己○○
共      同
訴訟代理人  戊○○
被  上訴人  良京實業股份有限公司
法定代理人  甲○○○
訴訟代理人  乙○○
上列當事人間清償借款事件，上訴人對於中華民國98年11月6日
臺灣臺北地方法院98年度審訴字第2844號第一審判決提起上訴，
本院於99年4月20日言詞辯論終結，判決如下：
    主      文
上訴駁回。
第二審訴訟費用由上訴人負擔。
    事實及理由
一、被上訴人起訴主張：上訴人丙○○於民國 (下同) 85年10月
    18日邀同上訴人己○○為連帶保證人，向訴外人慶豐商業銀
    行股份有限公司（下稱慶豐商業銀行）借貸新臺幣 (下同）
    4,670,000元，借款期間自86年3月17日起至106年3月17日止
    ，約定利息按基本放款利率減碼年息0.3%機動計算（目前為
    年息9.2%），自借款日起每一個月為1期，第1期至第24期只
    付利息不攤還本金，第25期至第239期按8年之年金法平均攤
    還本息，最後一期按實際餘額清償。並約定若未按期清償者
    ，其逾期清償在6個月以內者，按上開利率10%，超過6 個月
    者，超過部分按上開利率20%計付違約金。 詎上訴人丙○○
    自90年8 月17日起即未依約清償，依約定書第4條第1款約定
    ，即喪失期限利益，債務視為全部到期；經慶豐商業銀行實
    行抵押權向臺灣士林地方法院 (下稱士林地院) 聲請強制執
    行上訴人丙○○之財產，於該院91年度執字第16340 號強制
    執行事件程序中受償2,382,868元及至92年1月30日止之利息
    、違約金，惟尚欠本金2,017,329元及自92年1月31日起之利
    息、違約金未清償。又慶豐商業銀行於95年8 月25日依金融
    機構合併法第15條第1項第1款及第18條第3項規定， 將其對
    上訴人之上開債權讓與訴外人慶銀資產管理股份有限公司(
    下稱慶銀資產管理公司)，並於95年8月31日將債權讓與之事
    實公告於民眾日報第13版，慶銀資產管理公司為債權受讓人
    。嗣上訴人陸續向慶銀資產管理公司繳納欠款，詎自95年8
    月1日起又未依約清償，尚欠本金1,116,548元、利息1,012,
    790元，合計2,129,338元，及本金部分自95年8月2日起之利
    息、違約金未清償。慶銀資產管理公司再於98年3 月31日將
    其對上訴人之上開債權讓與伊，並於98年7 月22日將債權讓
    與之事實依民法第297 條規定函知上訴人。伊為債權受讓人
    ，屢向上訴人丙○○催討，均置之不理，而上訴人己○○既
    為本債務之連帶保證人，自應與上訴人丙○○負連帶清償責
    任等情，爰依債權讓與、消費借貸及連帶保證契約之法律關
    係，求為命上訴人連帶給付伊2,129,338元，及其中1,116,5
    48元部分自95年8月2日起至清償日止，按年息9.2%計算之利
    息，暨自95年8月2日起至清償日止按上開利率20% 計付違約
    金之判決。
二、上訴人則以：本件貸款借據為定型化契約，伊等並未事先審
    閱貸款契約內容，且貸款文件未針對借款利率、違約金有明
    確記載，伊等簽立貸款文件時，慶豐商業銀行僅要求伊等於
    空白文件上簽名，再於事後自行填載借款利率之約定，造成
    伊等負擔高達8%至9%之高利率，伊等多次向慶豐商業銀行請
    求調降利息，均未獲置理，是依消費者保護法第13、14條規
    定，利息等於簽約時未明示部分之約定應為無效。伊等於簽
    約時，就利息部分既未互相意思表示一致，依民法第154 條
    規定，該部分契約自未成立。又，慶豐商業銀行於伊等急需
    資金之際，以上開手法致伊等作成如此不合理之利息約定，
    除違反誠信外，更符合民法第74條規定暴利行為之情狀。且
    伊等曾在徵得慶豐商業銀行同意後，以將原貸款轉讓第三人
    承接之方式，以貸款金額為買賣價格將房地出售第三人，則
    在第三人完成對保用印手續，且經慶豐商業銀行徵信信用良
    好時，即視同伊等已為清償之表示，其後相關之遲延責任及
    違約責任，慶豐商業銀行應不得主張。至於其後伊等未能履
    行，係因慶豐商業銀行無理要求上訴人丙○○擔任第三人之
    房貸保證人所致，應歸責於慶豐商業銀行。再者，伊等於抵
    押貸款之房地遭查封期間，曾協同第三人至慶豐商業銀行協
    商，表示願以高出拍賣底價之金額承買房地以給付貸款，惟
    經慶豐商業銀行拒絕，是於伊等已提出清償表示，慶豐商業
    銀行拒絕清償之情形下，慶豐商業銀行已不得再請求伊等給
    付利息、違約金。況且，依被上訴人所提之還款明細查詢單
    ，伊等累計繳款金額已達2,600,000 元，加上拍賣抵押房地
    所得價金3,112,500 元，總和已超過上訴人丙○○原貸款金
    額，故伊等無須償還被上訴人任何款項等語，資為抗辯。
三、原審判決命上訴人應連帶給付被上訴人2,129,338 元，及其
    中1,116,548元部分自95年8月2日起至清償日止，按年息9.0
    2%計算之利息，暨自95年8月2日起至清償日止，按上開利率
    20% 計付違約金，而駁回被上訴人其餘之訴。被上訴人就其
    敗訴部分並未聲明不服，已告確定；上訴人就其敗訴部分提
    起上訴，並聲明：(一)原判決不利於上訴人之部分廢棄。(二)上
    開廢棄部分，被上訴人在第一審之訴駁回。被上訴人答辯聲
    明：上訴駁回。
四、兩造不爭執之事實：
    上訴人丙○○於85年10月18日邀同上訴人己○○為連帶保證
    人，向慶豐商業銀行借款4,670,000 元，嗣未能依約按期還
    款，慶豐商業銀行於95年8 月25日，依金融機構合併法第15
    條第1 項第1款及第18條第3項規定，將其對上訴人之上開債
    權讓與慶銀資產管理公司，慶銀資產管理公司再於98年3 月
    31日將其對上訴人之上開債權讓與被上訴人，且將債權讓與
    之事實通知上訴人。
五、系爭借貸契約上利息之約定有效；於訂立契約時亦無暴利行
    為之情狀：
  (一)按私文書經本人簽名、蓋章者，推定為真正；當事人主張有
    利於己之事實者，就其事實有舉證之責任（民事訴訟法第35
    8條第1項、第277條參照）。 上訴人既承認借貸契約上之簽
    名係其本人所為，該契約自應推定為真正；上訴人既承認借
    貸契約上之簽名係其本人所為，則其抗辯利息約定部分係空
    白(或記載不完全)之變態事實，應負舉證責任，茲上訴人既
    未能舉證以實其說，自應受不利之認定。又，依證人即慶豐
    商業銀行本件貸款承辦人丁○○證稱：「丙○○為借款人，
    己○○為連帶保證人，於85年10月18日簽立借據，向慶豐商
    業銀行借款460 萬元之系爭借款，是我承辦，系爭借據利率
    及違約金於借款時，就已經載明，並由借款人簽名蓋章，並
    非只填載借款人欄，利率及違約金處空白不填載，事後由我
    們再填載」等語（見本院卷第48頁），故上訴人抗辯系爭借
    據利率及違約金於借款時，僅由借款人簽名蓋章，利率及違
    約金處空白未填載，係慶豐商業銀行承辦人事後再填載，就
    利息、違約金部分未互相意思表示一致，依民法第154 條規
    定，該部分契約未成立云云，自無可取。
  (二)按定型化契約係指以企業經營者提出之定型化契約條款作為
    契約內容之全部或一部而訂定之契約；定型化契約條款：指
    企業經營者為與不特定多數消費者訂立同類契約之用，所提
    出預先擬定之契約條款 (消費者保護法第2條第7、9款參照)
    。又，定型化契約應受衡平原則限制，係指締約之一方之契
    約條款已預先擬定，他方僅能依該條款訂立契約，否則，即
    受不締約之不利益，始應適用衡平原則之法理，以排除不公
    平之「單方利益條款」，避免居於經濟弱勢之一方無締約之
    可能，而忍受不締約之不利益，是縱他方接受該條款而締約
    ，亦應認違反衡平原則而無效，俾符平等互惠原則。查保證
    人既係擔保他人間之債務清償責任，並非經濟之弱者，且未
    自保證契約獲取任何利益，如認保證契約有違民法保護保證
    人之任意規定，自可不訂定保證契約，並不因其未為保證人
    而生不利益，或經濟生活受制於銀行不得不為保證之情形。
    是保證人如因同意某條款而訂定保證契約，該條款又屬當事
    人得依特約排除之任意規定，除另有其他無效之原因外，保
    證人即不得任指該契約條款為無效。又銀行與連帶保證人間
    所訂定之保證契約，乃保證人擔保借款人對銀行債務之清償
    責任，銀行對保證人並不負任何義務，保證人亦無從因保證
    契約自銀行獲取報償，其性質上屬單務、無償契約，並非屬
    消費之法律關係，保證人亦非消費者，自無消費者保護法之
    適用，亦無民法第247條之1規定之適用（最高法院96年台上
    字第1246號、93年台上字第710號判決參照）。查：
  兩造間為締結消費借貸契約所簽訂之借據，關於借款利息約
    定內容，係以手寫方式填載，有卷附之借據1 紙在卷可按（
    見原審卷第11頁），足認有關利息約定內容應係經由兩造個
    別磋商而成立者，非屬一般定型化契約條款，自無消費者保
    護法第11條之1、 第13條、第14條規定之適用，上訴人以其
    未經合理審閱期間、慶豐商業銀行未明示條款內容，抗辯借
    款利息之約定不生效力云云，自無足取。
  另有關違約金之約定，雖屬定型化契約條款，惟既經磋商後
    始約定載明，借據契約並無疑義，不能為有利於上訴人之解
    釋 (消費者保護法第11條第2項參照)，客觀上亦無顯失公平
    之情形，難否定其效力；再本件上訴人丙○○與慶豐商業銀
    行簽立借貸契約之時間在85年10月18日，而消費者保護法第
    11條之1： 定型化契約於訂立前，應有合理期間供消費者審
    閱全部條款內容之規定，係92年1 月22日修正公布，故本件
    亦無適用消費者保護法第11條之1 之餘地，故上訴人以其未
    經合理審閱期間、慶豐商業銀行未明示條款內容，抗辯違約
    金之約定不生效力云云，自無足取。
  上訴人己○○既為連帶保證人，其與銀行間所訂定之保證契
    約，乃擔保借款人對銀行債務之清償責任，其性質上屬單務
    、無償契約，並非屬消費之法律關係，其並非消費者，依上
    開最高法院判決所示，自無消費者保護法之適用，亦無民法
    第247條之1規定之適用，故其以該借據未經合理審閱期間、
    慶豐商業銀行未明示條款內容，抗辯借據上利息、違約金之
    約定不生效力云云，同無足取。
  (三)又，法律行為，係乘他人之急迫、輕率或無經驗，使其為財
    產上之給付或為給付之約定，依當時情形顯失公平者，法院
    固得因利害關係人之聲請，撤銷其法律行為或減輕其給付(
    民法第74條第1項參照）；惟民法第74條第1項所規定之撤銷
    權，須以訴之形式向法院請求為撤銷其行為之形成判決，始
    能發生撤銷之效果，倘僅於給付之訴訴訟中主張行使此項撤
    銷權，以之為攻擊防禦方法，自不生撤銷之效力，其法律行
    為仍不因此而失其效力（最高法院86年台上字第2521號、70
    年台上字第174號判決參照）。 查85年10月18日借款時利息
    約定為8.675%，有借據可稽（見本院卷第35頁），而當時慶
    豐商業銀行基本放款利率為8.975%，為上訴人所不爭執 (見
    本院卷第27頁)， 並有慶豐商業銀行改制前後之基本放款利
    率歷次調整明細表在卷可按（見本院卷第36頁），足見本件
    借據有關利息之約定，依當時情形並無顯失公平，且上訴人
    亦未依訴之形式，向法院提起撤銷其行為之形成判決，故上
    訴人抗辯被上訴人有違反誠信及民法第74條規定暴利行為云
    云，同無足取。
六、本件不生債務承擔問題：
  (一)依證人張仕杰證稱：「我有透過朋友認識丙○○要買系爭房
    子，她有告訴我系爭房子有向銀行貸款的問題，她希望以貸
    款的金額賣給我。91年1 月間，我有去慶豐商業銀行中山分
    行談，由我向丙○○買房子，我承接她欠銀行的貸款債務，
    有與慶豐商業銀行簽約及對保手續。因為慶豐商業銀行承辦
    人另要求由丙○○當我貸款的保證人，我告知慶豐商業銀行
    承辦人，我與丙○○並不熟悉，此部分要由慶豐商業銀行處
    理，之後約隔了一個禮拜我再詢問銀行時，他們稱沒有辦法
    賣給我，故沒有撥款給我，我也沒有承擔丙○○的債務」等
    語（見本院卷第66-67頁）。 查慶豐商業銀行為確保其債權
    獲得滿足，乃要求張仕杰尋求丙○○為保證人始願意由張仕
    杰承擔丙○○債務，足見慶豐商業銀行與張仕杰間意思表示
    並未一致，自不成立債務承擔契約，張仕杰既未承擔丙○○
    的債務，債務尚未發生移轉，故上訴人抗辯在張仕杰完成對
    保用印手續，且經慶豐商業銀行徵信信用良好時，即視同伊
    等已為清償之表示，其後相關之遲延責任及違約責任，慶豐
    商業銀行應不得主張云云，自非可取。
  (二)證人即慶豐商業銀行本件貸款承辦人丁○○雖證稱：「銀行
    對保的程序，是核准借款確定金額、利率及違約金後，才會
    找當事人對保…簽立借款契約後，除非借款人不借，否則只
    要辦理對保的程序，就表示已經核准借款」等語 (見本院卷
    第48頁），然如上證人張仕杰所述，因慶豐商業銀行要求丙
    ○○當貸款的保證人，可知慶豐商業銀行縱與張仕杰有進行
    對保程序，但基於債權之確保，仍未完成承擔債務之行為，
    慶豐商業銀行與張仕杰間之債務承擔契約並未成立，故上訴
    人抗辯依銀行作業程序，只要完成對保程序，就表示同意對
    保人的貸款，後來因其他原因，慶豐商業銀行片面違約，自
    同意債務承擔後不可再計算利息及違約金云云，亦無足取。
  (三)上訴人雖陳述稱：於抵押貸款之房地遭查封期間，曾協同第
    三人至慶豐商業銀行協商，表示願以高出拍賣底價之金額承
    買房地以給付貸款，為慶豐商業銀行拒絕云云。查上訴人就
    此情形，並未能舉證以實其說，自不能認為上訴人已提出清
    償，故上訴人抗辯其已提出清償表示，慶豐商業銀行拒絕清
    償，不得再請求給付云云，亦無足取。
七、本件違約金約定無過高之情事：
    按「約定之違約金額過高者，法院得減至相當之數額，為民
    法第252 條所明定，此規定乃係賦與法院得依兩造所提出之
    事證資料，斟酌社會經濟狀況並平衡兩造利益而為妥適裁量
    、判斷之權限，非謂法院須依職權蒐集、調查有關當事人約
    定之違約金額是否有過高之事實，而因此排除債務人就違約
    金過高之利己事實，依辯論主義所應負之主張及舉證責任。
    況違約金之約定，為當事人契約自由、私法自治原則之體現
    ，雙方於訂約時，既已盱衡自己履約之意願、經濟能力、對
    方違約時自己所受損害之程度等主、客觀因素，本諸自由意
    識及平等地位自主決定，除非債務人主張並舉證約定之違約
    金額過高而顯失公平，法院得基於法律之規定，審酌該約定
    金額是否確有過高情事及應予如何核減至相當數額，以實現
    社會正義外，當事人均應同受該違約金約定之拘束，法院亦
    應予以尊重，始符契約約定之本旨」（最高法院93年度台上
    字第909號判決參照）。 查，系爭借款有關違約金之約定，
    為當事人契約自由、私法自治原則之體現，雙方於訂約時，
    既已盱衡自己履約之意願、經濟能力、對方違約時自己所受
    損害之程度等主、客觀因素，本諸自由意識及平等地位自主
    決定，茲上訴人既未能舉證於借款時，該約定之違約金額有
    過高而顯失公平之情形，自應同受該約定之拘束，本院亦應
    予以尊重，始符契約約定之本旨，故上訴人抗辯違約金過高
    應予酌減或不得再請求云云，自非可取。
八、再上訴人抗辯其累計繳款金額2,600,000 元，加上拍賣抵押
    房地所得價金3,112,500元，總和已超過原貸款金額4,670,0
    00元，惟上訴人上開金額之計算，其中拍賣所得價金3,112,
    500元，經執行費、 土地增值稅優先受償後，慶豐商業銀行
    利息受償578,492元，違約金受償89,057元，本金受償2,382
    ,868元，尚欠本金2,017,329元及自92年1月31日起之利息、
    違約金未清償，有臺灣士林地方法院民事執行處強制執行金
    額計算書分配表1 紙在卷可按(見士林地院98年度訴字第435
    號卷第15頁)， 並未為足額清償，而依消費借貸契約，上訴
    人本即應給付借款、利息、違約金，故上訴人抗辯無須償還
    被上訴人任何款項云云，亦非可取。
九、綜上所述，被上訴人依債權讓與、消費借貸及連帶保證契約
    請求上訴人連帶給付2,129,338元，及其中1,116,548元部分
    自95年8月2日起至清償日止，按年息9.02% 計算之利息，暨
    自95年8月2日起，至清償日止按上開利率20% 計付違約金，
    為有理由，應予准許。原審為上訴人敗訴之判決，尚無不合
    ，上訴人提起上訴，指摘原判決不當，求予廢棄改判，為無
    理由，應予駁回。
十、兩造其餘之攻擊或防禦方法及未經援用之證據，經本院斟酌
    後，認為均不足以影響本判決之結果，自無逐一詳予論駁之
    必要，併此敘明。
十一  據上論結，本件上訴為無理由，依民事訴訟法第449條第1項
    、第78條，判決如主文。
中    華    民    國    99    年    5     月    4     日
                    民事第十五庭
                        審判長法  官  林恩山
                              法  官  陳雅玲
                              法  官  黃國忠
正本係照原本作成。
如不服本判決，應於收受送達後20日內向本院提出上訴書狀，其
未表明上訴理由者，應於提出上訴後20日內向本院補提理由書狀
（均須按他造當事人之人數附繕本）上訴時應提出委任律師或具
有律師資格之人之委任狀；委任有律師資格者，另應附具律師資
格證書及釋明委任人與受任人有民事訴訟法第466條之1第1 項但
書或第2項（詳附註）所定關係之釋明文書影本。
中    華    民    國    99    年    5     月    6     日
                              書記官  陳明俐
附註：
民事訴訟法第466條之1（第1項、第2項）：
對於第二審判決上訴，上訴人應委任律師為訴訟代理人。但上訴
人或其他法定代理人具有律師資格者，不在此限。
上訴人之配偶、三親等內之血親、二親等內之姻親，或上訴人為
法人、中央或地方機關時，其所屬專任人員具有律師資格並經法
院認為適當者，亦得為第三審訴訟代理人。

司法院資訊處製作；財團法人民間司法改革基金會備份。
